Inventaris van het archief van het klooster Maria Magdalena in Bethanië te ''s-Gravenzande
Nationaal Archief, Den Haag
Kloosters Delfland: Maria Magdalena in Bethanië te 's-Gravenzande
Kloosters Delfland / Maria Magdalena in Bethanië
1266-1582
36015
0.20 meter; 167 inventarisnummers.
Normale geschreven en gedrukte teksten. De Nederlandstalige stukken van vóór ca. 1700 zijn geschreven in het gotische cursiefschrift, met name in de oud-Hollandse klerkencursief. De Duitse stukken zijn grotendeels in het Kurrentenschrift geschreven.
Nationaal Archief, Den Haag
Klooster "Maria Magdalena in Bethanië"
Het archief bevat grotendeels stukken met betrekking tot het financieel beheer van het klooster, zoals stukken betreffende landerijen en huizen (zowel binnen als buiten de stad en het ambacht 's-Gravenzande) en rentebrieven. Daarnaast bevinden zich in het archief stukken betreffende de stichting van het klooster, waaronder een giftbrief en een akte van Philips van Bourgondië.
Archiefvorming
Geschiedenis van de archiefvormer
In de eerste helft der 13de eeuw werd door de graven van Holland in hun residentie 's-Gravenzande een gasthuis gesticht om als logement te dienen voor zwervers. Het reglement
zie het cartularium (Inv. no. 5) fol. XVI verso.
spreekt van een hospitalium pro reysantibus in Zeelandia
Met Zeelandia zal natuurlijk niet bedoeld zijn het graafschap Zeeland, maar een gebied in de omgeving van 's-Gravenzande. Misschien heette wel aldus het eiland, waarop 's-Gravenzande is ontstaan. (zie "de Masemude" van Dr. A. A. Beekman in Tijdschr. v. h. Kon. Ned. Aardrijksk. Genootsch. 2e Ser. dl. XXXVI afl. 3). In de 14de eeuw komt te 's-Gravenzande de naam Zeelander of van Zoeland herhaaldelijk voor en is ook wel sprake van Zeelandersland. In het request om secularisatie of verhuizing, vermeld in Bijdr. bisd. Haarl. XXV 371 beklagen de broeders zich, wenschende bevrijd te worden van de landloopers en vagebonden, die hen, "als niet wijt van de Zeelant leggende", dagelijks lastig vallen.
, waar men slechts één nacht onderdak kon vinden en bij storm hoogstens twee; wie aldaar ziek werd, moest worden geëvacueerd naar Delft of den Haag. Aan het hoofd stonden 2 gasthuismeesters, die tevens het beheer der inkomsten hadden. In het begin der 15e eeuw schijnen zij dit verwaarloosd en de gelden voor andere doeleinden besteed te hebben. De Regulieren van St. Hieronymusdal te Delft maakten hiervan gebruik door zich tot PHILIPS DEN GOEDE te wenden, wijzend op dit wanbeheer, met verzoek hun die inkomsten te schenken tot het stichten van een klooster hunner orde te 's-Gravenzande. Waarschijnlijk is hun aandacht juist op dit gasthuis gevallen, doordat een hunner conventualen in 1404 door den graaf begiftigd werd met de kapelanie op het altaar der Heilige Maagd en St. Anna in het gasthuis. Den 24sten April 1427 droeg hertog PHILIPS als ruwaard van Holland deze inkomsten over, op voorwaarde, dat de Regulieren het gasthuis met 8 bedden in stand zouden houden. Den 3den December 1427 verhief bisschop ZWEDER van Utrecht het huis tot een klooster der orde van Reguliere Kanunniken van St. Augustinus met bevestiging van deze overdracht. De stad scheen een overdracht door den ruwaard niet voldoende te achten, want in Augustus had zij zich tot gravin JACOBA - in 1427 in naam nog de landsvorstin - gewend om deze overdracht te bewerkstelligen. Zonder echter dit antwoord af te wachten, gaf het stadsbestuur in November zijn toestemming tot het oprichten van dit klooster, waarbij het aan zich houdt de benoeming van de gasthuismeesters uit de poorters. Eerst in Februari 1433 gaf JACOBA haar toestemming, in haar antwoord sprekend, alsof nog geen klooster tot stand ware gekomen. De Regulieren uit Delft echter onder hun conventuaal NICOLAUS THOMAS' zoon, betrokken, steunend op de bovengenoemde bisschoppelijke bevestiging, dadelijk het nieuwe klooster. Het beheer der gasthuisgoederen schijnt er nadien niet beter op geworden te zijn, want in 1439 werd naast het klooster Bethanië ook dat van Syon door den bisschop gemachtigd tot de beschikking over de inkomsten.
Het gasthuis stond ten Noorden achter de kerk, op een terrein van 41/2 morgen; ten Oosten daarvan werd het klooster gebouwd buiten de bebouwde kom, waardoor verklaard wordt, dat in de stukken afwisselend sprake is van het klooster binnen en buiten 's-Gravenzande. Voor het klooster, achter de kerk, lag het bagijnhof, dat zoo nauw aan het gasthuis grensde, dat het paterhuis van het eerste met een verdieping over het terrein van het gasthuis uitstak. De onderlinge ligging dezer gebouwen blijkt duidelijk uit de kaarten in de beide kaartboeken (Inv. nos. 6 en 7), waar men ook een indruk krijgt van den omvang der kloostergebouwen met een ruim binnenhof en de kapel. Deze nabijheid, maar misschien nog meer de rijke inkomsten van het bagijnhof gaven aanleiding, dat reeds in 1428 de prior een poging deed - doch tevergeefs - om het bagijnhof onder zijn bewind te brengen. Nadat het klooster zich in 1437 had weten los te maken van de parochie, waarbij het het recht kreeg een eigen kerk en kerkhof te hebben, stelde het zich in 1444 onder het kapittel van Syon
Römer. a. w. I 391.
. In het midden der 16de eeuw werd het klooster der Cellezusters te Brielle en der Regularissen te Rijswijk door den bisschop van Utrecht onder het toezicht van den prior van Bethanië gesteld
Bijdr. bisd. Haarl. XXV 366.
.
Behalve het zegel van het convent, dat o.a. voorkomt aan het charter, vermeld regest no. 176, gebruikte ook de prior een apart zegel (zie reg. no. 159).
Hoewel het klooster vermogend was - zijn landerijen brachten jaarlijks 1500 carolusguldens
Bijdr. bisd. Haarl. XXV 373.
op - begon het in de 16e eeuw te kwijnen, voornamelijk door de geleidelijke ontvolking, een gevolg van het uitzenden van conventualen als biechtvaders e.a. naar vrouwenkloosters - er waren nog 7 broeders in het convent en 6 elders
Oud-Archief der Gem. 's-Gravenzande no. 86.
, - zoodat omstreeks 1560 het zich tot den koning wendde, met een verzoek om geseculariseerd te worden
Römer, a. w. I 659
en te mogen verhuizen. Dit werd echter afgewezen. Bij de hervorming schijnt het convent het klooster te hebben verlaten en naar Delft (Syon?) te zijn gegaan, doch in 1572 beklaagde de stad 's-Gravenzande zich bij den Prins, dat de conventualen aldaar nog immer pachten en renten inden
Bijdr. bisd Haarl. XXV 371 noot 1.
. Zooals elders werden ook hier ten slotte de goederen door de Staten in beslag genomen en gesteld onder een ontvanger. Aangezien het klooster in dien tijd ongeveer 52 gezinnen te 's-Gravenzande ondersteunde en deze thans ten laste der stad kwamen, werd bij akte
Oud-Archief der Gem. 's-Gravenzande no. 1.
van 20 Februari 1580, het gasthuis benevens de goederen van het bagijnhof aan de stad gegeven, op voorwaarde, dat zij de 7 overgebleven conventualen zou onderhouden. Het gasthuis is tot het begin der 19de eeuw door de stad geëxploiteerd en stond onder beheer der Heilige-Geestmeesters; in 1806 is het afgebroken. Volgens JUNIUS
Bat. Hist 302
waren in 1575 de kloostergebouwen nog in wezen; de kloosterhof, groot 3 morgen 4 hont, werd gekocht door ADRIAEN DUYCK, rekenmeester van Holland. Later zijn de gebouwen afgebroken en is ter plaatse een buitenplaats Vreeburg gebouwd, waarvan de boomgaard nog over is.
Geschiedenis van het archiefbeheer
De meeste stukken bevinden zich van ouds in het A.R.A.
No. 5 is uit de collectie Van Voorst, in 1860 aangekocht bij Fred. Muller.
De verwerving van het archief
Het archiefblok bevat archiefstukken onder verschillende rechtstitels verworven.
3.18
Aanwijzingen voor de gebruiker
Openbaarheidsbeperkingen
Volledig openbaar.
Materiële beperkingen
Aanvraaginstructie
Openbare archiefstukken kunnen online worden aangevraagd en gereserveerd. U kunt dit ook via de terminals in de studiezaal van het Nationaal Archief doen. Om te kunnen reserveren dient u de volgende stappen te volgen:
U maakt een profiel aan op www.gahetna.nl, en logt vervolgens in
Via de archiefinventaris (alleen de beschrijvingen met rode nummers) selecteert u het gewenste archiefstuk door op de knop 'Reserveren' te klikken
In het volgende scherm geeft u aan op welke dag u het archiefstuk wilt inzien
Indien u zich bevindt in de studiezaal en een tafelnummer heeft ontvangen kunt u dit nummer vermelden. Als u geen tafelnummer heeft kunt u tafelnummer 777 laten staan
Vervolgens bevestigt u uw reservering door deze te versturen.
Verwant materiaal
Beschikbaarheid van kopieën
Afgescheiden archiefmateriaal
De inventarisnummers, die zich bevinden in de thans nog niet aan het Nationaal Archief overgedragen collectie Van Vredenburch zijn aangeduid met een *.
No. 7 bevindt zich in het oud-archief der gemeente 's-Gravenzande (tegenwoordig Historisch Archief Westland).
Beschrijving van de series en archiefbestanddelen
- Het klooster in het algemeen, A.
  - De stichting, I.
    - Giftbrief van de gasthuisgoederen van Philips van Bourgondië aan het klooster St.-Hieronymusdal te Delft tot het bouwen van een klooster in 's-Gravenzande. 1427. Met bekrachtiging door den bisschop van Utrecht d.d. 1427 en een vidimus van beide akten., 1427, 1432; 1.1 - 1.3; 3 charters (waarvan 2 getransfigeerd)
      reg. nos. 60, 63 en 82.
      zie ook reg. nos. 100, 104, 101 en 103.
      - 1427 december 3, getransfigeerd, 1.1
        Dit inventarisnummer is alleen als kopie te raadplegen.
        63 1427 December 3
        Swederus, bisschop van Trajectum, bevestigt de overdracht van goederen aan de kanunniken der orde van de Regulieren, zooals vermeld in den brief d.d. 1427 April 24 (regest no. 60), waardoor deze gestoken is, en verheft het gasthuis tot een klooster van genoemde orde onder den naam Bethania en neemt het in zijn bescherming.
        Datum ...... anno Domini millesimo quadringentesimo vicesimo septimo tercia die mensis Decembris.
        a. Oorspr. (Inv. no. 1.1). Met het bisschoppelijk zegel en contrazegel in rode was.
        b. Afschr. in Inv. no. 5, fol. II verso.
        c. Gevidimeerd in den brief d.d. 1432 Februari 11 (regest no. 82).
      - 1432, 1.3
        82 1432 Februari 11
        Notaris Heynricus Robbertus' zoon geeft, op verzoek van heer Andreas Theodoricus' zoon, prior van het klooster Bethania van de orde der reguliere kanunniken van Sint Augustinus bij de stad sGravenzand, vidimus van den brief d.d. 1427 April 24 (regest no. 60) en van den daardoor gestoken brief d.d. 1427 December 3 (regest no. 63).
        Acta fuerunt hec in Naeldwijc ...... sub anno indictione mense die hora et pontificatu predictis (anno nativitatis Eiusdem millesimo quadringentesimo tricesimo secundo indictione decima mensis Februarii die undecima hora vesperarum vel quasi pontificatus sanctissimi in Christo patris ac domini nostri domini Eugenii divina providentia pape quarti anno primo).
        a. Oorspr. (Inv. no. 1.3). Met de signatuur van den notaris.
        b. Afschr. in Inv. no. 5, folio VII verso.
      - 1427 april 24, getransfigeerd, 1.2
        60 1427 April 24
        Phillips, hertog van Bourgongen, graaf van Vlaendren, van Arthois en van Bourgongen paltsgraaf, heer van Saluns en van Mechelen, ruwaard en oor der landen van Hollant, Zeelant en Vrieslant, draagt de goederen, eertijds door zijn voorvaderen aan het gasthuis te sGravensande geschonken en die thans niet volgens de bestemming gebruikt worden, over aan de Regulieren binnen de stad Delff tot het bouwen van een klooster hunner orde te sGravensande, op voorwaarde, dat ze een gasthuis met 8 bedden in stand zullen houden en elke week een mis zullen doen houden voor hem en zijn geslacht, terwijl hij het nieuwe klooster in zijn bescherming zal nemen.
        Gegeven upten vier ende twintichsten dach van Aprille int jaer ons Heeren MCCCC zeven ende twintich.
        a. Oorspr. (Inv. no. 1). Met het geschonden hertogelijk zegel met contrazegel in rode was. Door dezen is gestoken de brief d.d. 1427 December 3 (regest no. 63). In dorso staat, dat Nycolaus Wit, prior der Regulieren te Delf, Mr. Heynricus de Gorikem, doctor in de godgeleerdheid, geraadpleegd heeft over deze overdracht, en dat deze meende, dat de broeders zonder bezwaar van deze goederen zouden kunnen bestaan.
        b. Afschr. in Invent. no. 5, fol. I verso.
        Gedrukt in Bijdr. bisd. Haarlem dl. XXVI bl. 385.
    - Akte van toestemming van de stad 's-Gravenzande aan het klooster St.-Hieronymusdal te Delft tot het stichten van een klooster., 1427; 2; 1 charter
      reg. no. 62.
      62 1427 November 19
      Schout, schepenen, raden en vroedschap der stad sGravesande geven toestemming aan de prior en het convent der Regulieren van Sinte-Jheronimusdal binnen Delff een klooster hunner orde te stichten op de gronden van het gasthuis, die zij daartoe met de andere inkomsten van de grafelijkheid gekregen hebben, op voorwaarde een gasthuis voor de armen met 8 bedden te zullen houden, te beheeren door 2 gasthuismeesters, daartoe op voordracht van den prior door de stad aan te stellen.
      Gegeven int jair ons Heren dusent vierhondert zeven ende twintich op sinte Elyzabetthen dach.
      a. Oorspr. (Inv. no. 2). Met de geschonden zegels van de stad en het convent in groene was.
      b. Afschr. in Inv. no. 5, fol. CL.
    - Giftbrief van de gasthuisgoederen door Jacoba van Beieren aan het klooster St.-Hieronymusdal te Delft tot het bouwen van een klooster in 's-Gravenzande., 1432; 3; 1 charter
      reg. no. 87.
      87 1433 Februari 17
      Jacob, hertogin van Beyeren enz., draagt de goederen, eertijds door haar voorvaderen aan het gasthuis te sGravensande geschonken, over aan de Regulieren binnen Delff tot het bouwen van een klooster hunner orde te sGravensanden en neemt het in haar bescherming onder bepaling, dat in dat klooster iedere week een mis voor haar zal worden gezongen.
      Gegeven upten zeventiensten dach in Februario int jair ons Heren duysent vierhondert twee ende dertich na den loope van onsen Hove.
      a. Oorspr. (Inv. no. 3). Met het geschonden zegel van Jacoba van Beieren in rode was.
      b. Afschr. in Inv. no. 5, fol. III.
  - In betrekking tot de parochie, II.
    - Getuigenverklaring, behorende bij de verloren gegane akte van overeenkomst met den cureit van 's-Gravenzande betreffende de uitoefening van kerkelijke bevoegdheden., 1437; ---; 1 charter
      reg. no. 92.
      zie ook reg. nos. 91 en 95.
      Bekend als inv. nr. 4*
- Finantiëel beheer, B.
  - In het algemeen, I.
    - Cartularium, bevattende afschriften van akten van 1266-1546., 16e eeuw; 5; 1 deel
      Fol. IX verso bevat het reglement voor het gasthuis; fol. XVI een uittreksel van de door paus Martinus aan het kapittel van Windesheim gegeven voorschriften, aan dat van Syon toegestaan door kardinaal Nicolaus de Cusa.
    - Kaartboek van de landerijen, toebehorende aan het klooster., 1566; ---; 1 deel
      Het boek, gebonden in een bruin lederen geperste renaissanceband bevat 29 kaarten op perkament in waterverf, geteekend door Coenraet Oelen zoon, landmeter van Delfland, in opdracht van den prior c.s. Op eenige kaarten zijn schetsjes van kerken nl. fol. 1 's-Gravenzande (met bagijnhof, gasthuis en klooster); fol. 16, 19 Monster; fol. 20 Loosduinen; fol. 24 Poeldijk; fol. 25, 26 De Lier; fol. 29 Nieuwe Tonge.
    - Kaartboek van de landerijen, toebehorende aan het klooster., 1566; ---; 1 deel
      Inv. kaartenverzam. litt. SS; Alg. Rijksarchief, nummer toegang 4.VTH
      Het boek, gebonden in perkamenten omslag is mede blijkens het opschrift het klad van Inv. no. 6. Het bevat 22 kaarten (soms eenigszins afwijkend van die in het net) op papier geteekend, gevolgd door de toelichting op 10 folio's, benevens op fol. 28 een overzichtkaart van de landerijen (48 morgen 2 hont 77 roeden) ten oosten van 's-Gravenzande, 20 April 1582 geteekend door Jacob Coenraedts zoon, landmeter te 's-Gravenzande, voor den rentmeester Dirrick Henrix zoon Tromperius. Achterin ligt een losse kaart van landerijen (42 morgen 4 hont 85 roeden) bij Eikenduinen door denzelfden landmeter geteekend voor Mr. Aelbert Jans zoon, advocaat. 1556.
    - Rekeningen van renten en huren., 1557-1569; 8-10; 4 deelen
      - Rekening door den rentmeester Cornelis Gijsberts zoon over 1557, afgehoord 1558 December 29, 8
      - Rekening door Loduwijck van Binchorst als curator van het sterfhuis van den rentmeester Cornelis Ghijsbrechts zoon over 1559, afgehoord 1560 December 27, 9
      - Rekening door den rentmeester Claes Claes' zoon van Zwieten over 1565, afgehoord 1566 December 11, 10
    - Rekeningen door den procurator van het klooster, broeder Gherardus Melantius Schoonhovius, over 1568 en 1569., ---; 1 band
      De beide laatste zijn niet afgehoord. De overige zijn afgehoord door prior en procurator van het klooster.
      Bekend als inv. nr. 11*
    - Machtiging van Philips II tot verwisseling van landerijen en renten., 1561; 12; 1 charter
      reg. no. 279.
      279 1561 October 11
      Philips, koning van Castilliën enz., geeft verlof aan het convent der Regulieren te sGravenzande om kleine perceelen land en renten te verkoopen en andere renten en landen, welke beter voor hen gelegen zijn, in te koopen, mits de waarde hunner inkoopen die der verkochte eigendommen niet te boven gaan en behoudens opgaaf aan de rekenkamer.
      Gegeven in onser stadt van Bruessele den XIen dach van Octobri int jaer ons Heeren duysent vijfhondert eenentzestich van onzen rijcken te wetene van Spaenguyen, Sicilliën etc. tVIe ende van Napels tVIe(sic).
      Oorspr. (Inv. no. 12). Met geschonden zegel van de oorkonder in rode was.
      Op de pliek staat de registratie der akte bij de Rekenkamer in den Haag d.d. 1562 September 12 vermeld.
    - Testament van Agatha Heynricusdochter, waarbij zij haar gehele vermogen aan het convetnt vermaakt., 1456; 12A; 1 charter
      reg. no. 137.
      137 1456 februari 8
      Notaris Martinus, zoon van Arnoldus den beul, instrumenteert dat Agatha Heynricus'dochter, echtgenote van Jacobus Petrus zoon, snijder, wonende te sGravenzande, aan de prior en het conven der Regulieren van Bethania aldaar haar gehele vermogen onder voorwaarde, dat deze haar verder het nodige levensonderhoud zullen geven.
      Acta fuerunt hec in prefato oppido in dicte donatricis habitatione anno indictione mense hora die et pontifacatu quibus supra (anno at navitate Eiusdem millesimo quadringentesimo quin quagesimo sexto indictione quarta mensis Februarii die vero Martis tercia hora vesperarum vel quasi secundum usum stilum et consuetudinem civitatiis ac dyocesis Trajectensis pontificatu sanctissimi in Christo patris ac domini nostri domni Calixti prvidentia huius nominispape terci anno primo.
      Oorspr. (Inv. no. 12A). Met signatuur van de notaris
      Afschrift. Inv.no. 5, fol. CLXII.
    - Testament van Cornelis en Symon Jans zoonen, priesters, waarbij zij hun roerende goederen vermaken aan het klooster. Met bekrachtiging door het Hof van Holland., 1539; 12B.1, 12B.2; 2 charters (getransfigeerd)
      reg. nos. Suppl. 2 en Suppl 3
      - Testament, 1539 juli 5, 12B.1
        Suppl. 2 1539 Juli 5.
        Notaris Anthonius Egebertuszoon instrumenteert, dat de gebroeders heer Corenleis en heer Symon Jans zoonen, priesters in het Regulierenconvent in tsGravesande, een testament maken waarbij zij o.a. al hun roerend goed vermaken aan genoemd convent.
        Dit is gesciet in Den Haete ten huyse van meester romwoudt van Steynemolen, secretaris van den Hove van Hollant, int jaer, indictie, maendt, dach uuyre keyserijcx, pausdoms als boven (in den jaere desselfs ons Heeren geboorte dusent vijfhondert negenendertich in die maent van Julio den vijfden dach ontrent elf uren voor middaegs des pausdoms onsen alderheilichsten vaders in Gode en heer heeren Pauwels die derde in zijn vijfte jaer, regierde onsen alderonverwinlichsten keyser Carolus die vijfde in zijn thiende jaer van zijnder coronatie.
        Oorspr. (Inv. no. 12B.1). Met signatuur van den notaris
        Door dezen is gestoken de brief d.d. 1539 juli 9 (zie regest suppl. 3
      - Bekrachtiging, 1539 juli 9, 12B.2
        Suppl. 3 1539 Juli 9.
        De secretaris van het Hof van Holland geeft acte van de bekrachtiging van het testament vermeld in de brief d.d. 1539 juli 5 (zie regest Suppl. 2) waardoor deze gestoken is.
        Gedaen in Den Hage den IXen July anno XVc negenendertich
        Oorspr. (Inv. no. 12B.2). Met het geschonden zegel van Justitie in rode was.
  - Landerijen en huizen, II.
    - in Abbenbroek, a.
      - Eigendomsbewijs van 21/2 met en 1 lijn land, afkomstig van Jan Matheeus' zoon., 1451; 13; 1 charter
        reg. no. 125.
        125 1451 Februari 13
        Aeriaen Barselys' zoon, Aeriaen Hughe zoon en Jan Aernt Gheryts zoons zoon, schepenen in Abbenbroeck, oorkonden, dat Jan Matheeus' zoon verkoopt aan het convent der Regulieren bij sGravenzande 2½ met en 1 lijn lands in Abbenbroeck.
        Int jair ons Heeren dusent vierhondert een ende vijftich opten dertiensten dach in Februario.
        a. Oorspr. (Inv. no. 13). Met geschonden schepenzegels van Aeriaen Barselys' zoon en van Jan Aernt Gheryts zoons zoon in groene was; dat van Aeriaen Hughe zoon verloren.
        b. Afschr. in Inv. no. 5, fol. CXXX.
    - in 's-Gravenzande (stad), b.
      - Eigendomsbewijs van 4 hont land, afkomstig van het bagijnhof. 1428. Met akten van den bisschop, houdende toestemming tot verkoop en bekrachtiging daarvan, d.d. 1428 en 1429 en ruilcontract d.d. 1428., 1428-1429; 14, 14.1 - 14.3; 4 charters (waarvan 2 getransfigeerd)
        reg. nos. 64, 65, 68 en 70
        - 1428 april 9, 14.1
          64 1428 April 9
          Swederus, bisschop van Trajectum, geeft aan prior en Reguliere kanunniken in des Graven zande benevens aan de bewaarsters en zusters van de bagijnen aldaar toestemming 4 honts land onderling te ruilen.
          Datum Leydis nostre diocesis anno Domini millesimo quadringentesimo vicesimo octavo mensis Aprilis die nona.
          a. Oorspr. (Inv. no. 14.1). Met het geheim zegel van den bisschop in rode was.
          b. Afschr. in Inv. no. 5, fol. XXVII.
        - 1428 juni 17, 14
          65 1428 Juni 17
          Notaris Heynricus Robbertus' zoon instrumenteert, dat Machteldis Gherardus' dochter en Zoeta Johannes' dochter, bewaarsters, en 8 andere bagijnen van het bagijnhof te tsGravenzande tegen een vergoeding, nader vast te stellen door 4 arbiters, in ruil afstaan aan prior en convent der Regulieren in Delft de 4 hont land, die deze noodig hebben bij den bouw van hun klooster, doch afwijzen het voorstel om zich onder hun bewind te stellen, te eerder zoolang zij geen toestemming daartoe hebben van den bisschop van Trajectum of den abt van Insula beate Marie.
          Acta sunt hec in tsGravenzande in beghutario et in domo Katherine relicte Heymanni .... sub anno indictione mense die hora et pontificatu quibus supra (anno nativitatis Eiusdem millesimo quadringentisimo vicesimo octavo indictione sexta mensis Junii die decima septima hora missarum pontificatus sanctissimi in Christo patris ac domini nostri domini Martini pape quinti anno undecimo).
          a. Oorspr. (Inv. no. 14). Met de signatuur van den notaris.
          b. Afschr. in Inv. no. 5, fol. CL verso.
          c. Afschr., (doch met weglating van de weigering) in Inv. no. 5, fol. CLII verso.
          Zie regest no. 1.
        - 1428 november 19, getransfigeerd, 14.3
          68 1428 November 19
          Machtelt Gheryts dochter en Soete Jans dochter, bewaarsters van het bagijnhof te tsGravensand, transporteeren aan de procurator der Regulieren van Delf ten behoeve van het klooster der Regulieren van tsGravensand 4 hont land oostwaarts van het bagijnhof over de heensloot.
          ...... op sinte Lijsbetten dach int jaer ons Heren dusent vierhondert acht ende twintich.